【裁判字號】    99,重上,107
【裁判日期】    991012
【裁判案由】    給付買賣價金
【裁判全文】
臺灣高等法院民事判決                 99年度重上字第107號
上  訴  人  豐富建設有限公司
法定代理人  乙○○
訴訟代理人  許美麗律師
            王彩又律師
            張淑美律師
被 上訴 人  甲○○
訴訟代理人  吳上晃律師
上列當事人間給付買賣價金事件，上訴人對於中華民國98年12月
4日臺灣新竹地方法院98年度訴字第240號第一審判決提起上訴，
本院於99年9月28日言詞辯論終結，判決如下：
    主      文
上訴駁回。
第二審訴訟費用由上訴人負擔。
    事實及理由
一、被上訴人起訴主張：上訴人於民國（下同）93年9 月30日與
    伊簽訂土地買賣契約書（下稱系爭契約），向伊購買坐落新
    竹縣竹東鎮○○段721 地號土地（下稱系爭土地），價金新
    台幣（下同）9,685 萬元；伊已依約辦理系爭土地所有權移
    轉登記予上訴人，上訴人亦已給付價金8,000 萬元，扣除伊
    應賠償上訴人未能於94年7 月31日前取得建造執照（下稱建
    照）之損害賠償，餘剩尾款805 萬元，上訴人應於97年11月
    20日取得建照後3 日內給付，惟經催告未獲付款，爰依買賣
    契約之法律關係，請求上訴人給付805 萬元及法定遲延利息
    。
二、上訴人則以：被上訴人於93年11月29日再與伊簽訂特約事項
    （下稱系爭特約事項），允諾補貼伊向銀行貸款5,000 萬元
    之利息至上訴人取得建照之日止；兩造又於94年5 月19日簽
    訂協議書（下稱系爭協議書），約定減少價金880 萬元（下
    稱系爭880 萬元），是系爭買賣契約之總價金僅為81,662,9
    10元，伊已給付8,000 萬元，則被上訴人請求伊再給付尾款
    805萬即屬無據等語，資為抗辯。
三、原審對於被上訴人之請求，判決：(一)上訴人應給付被上訴人
    805萬元，其中300萬元自98年4月23日起，其中505萬元自98
    年7月18日起，均至清償日止，按年息百分之5計算之利息。
    (二)被上訴人以268 萬元或同額之玉山商業銀行可轉讓定期存
    單為上訴人供擔保，得為假執行。而上訴人如以805 萬元為
    被上訴人預供擔保後，得免為假執行。上訴人不服，提起上
    訴，聲明：(一)原判決廢棄。(二)被上訴人在第一審之訴及假執
    行之聲請駁回。被上訴人則聲明：上訴駁回。
四、被上訴人主張上訴人應給付系爭買賣契約之尾款850 萬元等
    語，上訴人則執前詞置辯。茲分述之：
  (一)兩造不爭執事項（見本院卷第21頁反面-22 頁）：
    1.上訴人於93年9 月30日與被上訴人簽訂土地買賣契約書，
      購買被上訴人所有系爭土地，面積2,910.73平方公尺，價
      金9,685萬元。
    2.上訴人已於93年9月30日、10月5日、10月15日、12月15日
      分別支付1,000萬元、1,000萬元、1,000萬元、5,000萬元
      ，共計8,000萬元予被上訴人，被上訴人則於93年12月7日
      依約辦理所有權移轉登記予上訴人。
    3.因系爭土地必須與鄰地一同開發等問題，未能順利申領建
      照，兩造遂於93年11月29日簽訂系爭特約事項，約定尾款
      （1,685萬元）應於建照核准完成後3日內給付；再於94年
      5月19日簽訂系爭協議書，約定如未能於94年7月31日前取
      得建照，被上訴人應賠償上訴人880萬元； 其後，上訴人
      未於期限內取得建照，經扣除系爭880萬元後， 本件尾款
      仍確定為805萬元。
    4.上訴人於97年11月20日取得建照。
  (二)兩造爭執之事項：
    1.按當事人就其主張之爭點，經依民事訴訟法第270條之1第
      1 項第3 款規定為協議者，應受其拘束，但經兩造同意變
      更或因不可歸責於當事人之事由或依其他情形協議顯失公
      平者，不在此限，民事訴訟法第270 條之1第3項定有明文
      。
    2.本件經受命法官依民事訴訟法第270條之1第1項第1款規定
      ，整理並協議簡化爭點如下：
      (1)原審於98年6月2日整理並協議簡化爭點，兩造同意本件
        爭點為 「上訴人是否於93年12月15日支付原告805萬元
        尾款？」（見原審卷第72頁反面）。
      (2)原審於同年7月7日再次確認，兩造仍同意「本件爭點如
        下，『兩造不再主張其他爭點』：上訴人是否已支付被
        上訴人尾款805萬元？」（見原審卷第116頁）。
      (3)本院於99年4月7日整理並協議簡化爭點，兩造亦同意簡
        化本件爭執事項為「上訴人是否已支付被上訴人尾款
        805萬元？」（見本院卷第22頁），
      (4)據上，兩造就其主張之爭點，經依民事訴訟法第270 條
        之1第1項第3款為協議，依同條第3項規定，自應受上開
        協議之拘束，是本件唯一之爭點應為「上訴人是否已支
        付被上訴人尾款805萬元？」。
    3.上訴人再提出「本件買賣價金若干元？」之爭點，不應准
      許：
      (1)上訴人委任黃燕光律師為訴訟代理人，於99年6月4日提
        出準備書狀，仍主張 「雙方之爭點為805萬元正是否有
        給付？」（ 見本院卷第151頁）。惟另委任許美麗律師
        、王彩又律師為本件訴訟代理人後，就上述已不爭執之
        「買賣價金9,685萬元 」之事項再予爭執，並抗辯本件
        買賣價金僅為81,662,910元云云 （見本院卷第263頁）
        ，請求增列「本件買賣之價金若干元？」為新爭點，但
        依前揭民事訴訟法第270條之1第3項規定，上訴人就「
        本件買賣價金9,685萬元」之不爭執事項，應受其拘束
        ，不得再為爭執。
      (2)本院為查明上訴人提出新爭點，有無民事訴訟法第270
        條之1 第3 項但書之情形，特別行使闡明權以：「本件
        更換新訴訟代理人後，新訴訟代理人就本件事實之陳述
        與法官已主持簡化之爭點、不爭執點，以及當事人本人
        之陳述均不相符，請上訴人對該不符合處，何以得另為
        主張，提出法律上之依據」（見本院卷第222 頁反面）
        。上訴人具狀陳明：「本件要論斷被上訴人請求未給付
        價金805萬元有無理由， 應先依兩造所簽立之買賣契約
        、93年11月29日特約事項及94年5月19 日協議書等約定
        ，審究確定被上訴人未於94年7月31 日前使上訴人取得
        建造執照，上訴人應給付之買賣總價金為何？之後始能
        判斷上訴人是否尚有價金未給付？而關於本件買賣總價
        金若干之前提事實，在協議整理爭點前，並未經當事人
        一方之主張而成為協議之爭點，不在協議範圍，自不受
        協議之拘束」（見本院卷第237頁反面），核其所述仍
        係就「系爭買賣價金9,685萬元」之事項再予爭執。
      (3)本院乃再行使闡明權以：「兩造已不爭執本件買賣價金
        為9,685萬元，上訴人提出99年8月9日準備(二) 狀，又抗
        辯本件價金為81,662,910元… 本件買賣價金9,685萬元
        既已列為不爭執事項，為何可以再為爭執」？上訴人仍
        稱：「之前總價金經過這兩次協議後已經變更，兩造對
        此協議內容沒簡化爭點過，所以可以再爭執」等語（見
        本院卷第252頁反面）。但：
        本院徵詢被上訴人意見：「是否可以同意上訴人新提
          出之爭執點『本件總價金若干元？』亦即本件買賣價
          金是否經過兩次協議後，變更為81,662,910元」？被
          上訴人表示不予同意（見本院卷第252 頁反面）。
        上訴人提出新爭點，抗辯「本件原買賣價金9,685 萬
          元，扣除系爭880 萬元外，尚應扣減93年11月29日簽
          訂系爭特約事項， 被上訴人應補貼上訴人借貸5,000
          萬元之利息6,387,090元」云云。然：
          (甲)被上訴人於原審主張：「（問：上訴人實際支付多
            少價金？）上訴人給付8,000萬元，尚有1,685萬元
            未給付。雙方同意扣除系爭880萬元 ，上訴人剩下
            805萬元尚未給付。雙方同意扣除之系爭880萬元是
            包含被上訴人貼補上訴人利息及其他損害賠償，除
            系爭880萬元以外，被上訴人不負其他損賠償」 。
            原審詢問上訴人：「就被上訴人所稱系爭880 萬元
            包含被上訴人貼補上訴人利息及其他損害賠償，有
            何意見」？答以：「沒意見」。原審再問：「上訴
            人書狀上所載建照逾期之罰鍰831,500元、被上訴
            人補貼上訴人5,000萬元之利息金額，是否均不再
            主張」？上訴人答稱：「是的」（見原審卷第72頁
            ）。上訴人於原審「自認」系爭880萬元包含「被
            上訴人貼補上訴人利息」及其他損害賠償，則其於
            本院再抗辯本件買賣價金除系爭880萬元外，應扣
            減「被上訴人貼補上訴人利息」6,387,090 元乙節
            ，即無可採；況，上訴人於原審就「被上訴人補貼
            上訴人5,000萬元之利息金額」之爭點已不再主張
            ，則上訴人於本院遲誤提出「本件買賣價金若干元
            ？」之爭點，顯亦有可歸責之事由，不應准許。
          (乙)兩造於原審協議「關於系爭契約之尾款1,685 萬元
            ，兩造同意扣除系爭880 萬元作為貼補上訴人利息
            及上訴人其他損害賠償金額，除系爭880 萬元外，
            無其他損害賠償數額，系爭契約尾款金額剩下805
            萬元；上訴人依約仍應給付被上訴人尾款805 萬元
            」為本件之不爭執事項（見原審卷第116 頁反面）
            ，依前揭民事訴訟法第270條之1 第3項規定，上訴
            人應受其拘束，是即使增列「本件買賣價金若干元
            ？」之爭點，本院亦應認定系爭880萬元包含系爭
            特約事項所約定被上訴人應補貼上訴人5,000萬元
            之利息6,387,090元，本件買賣價金9,685萬元扣除
            賠償金880萬元後，未付尾款為805萬元；上訴人抗
            辯本件買賣價金僅81,662,910元（9685萬－880萬
            00000000＝00000000），非可採信，足認不許上
            訴人增列「本件買賣價金若干元？」之爭點，核亦
            無其他顯失公平之情形。
      (4)據上，上訴人應受本件爭點應為「上訴人是否已支付被
        上訴人尾款805 萬元？」之拘束，其請求增列「本件買
        賣價金若干元？」之爭點，不應准許。
    4.上訴人是否已支付被上訴人尾款805萬元？
      (1)按買受人對於出賣人，有交付約定價金之義務，民法第
        367條定有明文。
      (2)被上訴人主張：本件買賣價金9,685 萬元，上訴人已給
        付8,000萬元， 尾款1,685萬元扣除伊應賠償之880萬元
        ，餘剩805萬元，上訴人應於97年11月20日取得建照後3
        日內給付而未給付之事實，業據提出土地買賣契約書為
        證，上訴人亦不否認未支付尾款805萬元（ 見本院卷第
        237頁反面、252頁反面、第270頁） ，自堪認被上訴人
        主張上訴人未支付尾款805萬元等語為真實，則被上訴
        人依據買賣契約請求上訴人給付尾款805萬元，應予准
        許。
五、綜上所述，被上訴人主張上訴人未給付價金尾款805 萬元，
    應可採信，則其依據系爭買賣契約之法律關係，請求上訴人
    給付805 萬元，及其中300 萬元自起訴狀繕本送達翌日即98
    年4 月23日（見原審卷29頁），其中505 萬元自追加起訴狀
    繕本送達翌日即98年7 月18日（原審卷第163 頁）起，均至
    清償日止，均按週年利率5 ％計算之利息，為有理由，應予
    准許。原審判命上訴人如數給付，並依兩造分別陳明願供擔
    保請准宣告假執行及免為假執行，為准、免假執行之宣告，
    核無違誤。上訴意旨指摘原判決不當，求予廢棄改判，為無
    理由，應予駁回。
六、本件事證已臻明確，兩造其他攻擊、防禦方法，及提出未援
    用之證據，經斟酌後認不影響判決結果，無逐一論述之必要
    ，併此敘明。
七、據上論結，本件上訴為無理由，依民事訴訟法第449條第1項
    、第78條，判決如主文。
中    華    民    國    99    年    10    月    12    日
                    民事第十四庭
                        審判長法  官  林恩山
                              法  官  郭松濤
                              法  官  陳雅玲
正本係照原本作成。
如不服本判決，應於收受送達後20日內向本院提出上訴書狀，其
未表明上訴理由者，應於提出上訴後20日內向本院補提理由書狀
（均須按他造當事人之人數附繕本）上訴時應提出委任律師或具
有律師資格之人之委任狀；委任有律師資格者，另應附具律師資
格證書及釋明委任人與受任人有民事訴訟法第466條之1第1項但
書或第2項（詳附註）所定關係之釋明文書影本。如委任律師提
起上訴者，應一併繳納上訴審裁判費。
中    華    民    國    99    年    10    月    13    日
                              書記官  潘大鵬
附註：
民事訴訟法第466條之1（第1項、第2項）：
對於第二審判決上訴，上訴人應委任律師為訴訟代理人。但上訴
人或其他法定代理人具有律師資格者，不在此限。
上訴人之配偶、三親等內之血親、二親等內之姻親，或上訴人為
法人、中央或地方機關時，其所屬專任人員具有律師資格並經法
院認為適當者，亦得為第三審訴訟代理人。

司法院資訊處製作；財團法人民間司法改革基金會備份。
